【裁判字號】    97,易,296
【裁判日期】    970805
【裁判案由】    損害債權
【裁判全文】
臺灣高雄地方法院刑事判決               97年度易字第296號
公  訴  人  臺灣高雄地方法院檢察署檢察官
被      告  甲○○原名黃甲○.
選任辯護人  邱超偉律師
            石繼志律師
上列被告因損害債權案件，經檢察官提起公訴（96年度偵字第18
195 號），本院判決如下：
    主  文
黃甲○○犯損害債權罪，處有期徒刑陸月，如易科罰金，以新臺
幣壹仟元折算壹日，減為有期徒刑參月，如易科罰金，以新臺幣
壹仟元折算壹日。
    事  實
一、甲○○（原名黃甲○○）與丙○○、丁○○（均另為不起訴
    之處分）係母子，甲○○先於民國95年7 月4 日向乙○○借
    款新臺幣（下同）110 萬元，並於同日開立附表編號1 至3
    所示本票供擔保，再於95年7 月6 日向乙○○借款55萬元，
    亦於同日開立附表編號4 所示本票供擔保（本票發票日、票
    面金額、到期日、票據號碼、發票人均詳如附表）。嗣甲○○、丁○○、丙○○屆期均未清償借款，經乙○○提示上開
    本票亦未獲付款，乙○○遂持上開面額共165 萬元之本票，
    以甲○○、丁○○、丙○○為債務人向本院聲請准許強制執
    行，經本院以甲○○為相對人，於95年10月5 日以95年度票
    字第2836 1號裁定准許，甲○○並於95年10月14日收受上開
    裁定送達，本院復於95年10月23日以甲○○、丁○○、丙○○為相對人，作成補充裁定，並於95年10月31日由與其3人
    同住之黃竣端代甲○○收受上開補充裁定，代丁○○、丙○○收受上開本票裁定暨補充裁定之送達，該裁定並於95年11
    月10日確定。惟甲○○竟基於意圖損害乙○○債權之犯意，
    於將受強制執行之際之95年10月16日，將不知情之丁○○、
    丙○○共有座落於高雄市○鎮區○○段一小段0000-0000 地
    號土地、門牌號碼為高雄市○○街16號之房屋（下稱系爭房
    地），出賣予趙黃彩鸞，並於同年月27日辦理所有權移轉登
    記，足生損害於乙○○之債權。
二、案經乙○○訴由臺灣高雄地方法院檢察署檢察官偵查起訴。
    理  由
一、證據能力部分
  (一)按被告及其辯護人對告訴人於檢察事務官調查時之供述均否
    認有證據能力（審理卷第20頁），惟檢察官、被告及其辯護
    人於審判程序中，均未聲請傳訊上開證人到庭實施交互詰問
    ，無法藉由詰問程序，比較上開證人於檢察事務官調查時之
    陳述與審判中之陳述有何不符，故無刑事訴訟法第159 條之
    2 傳聞證據法則例外之適用。是告訴人於檢察事務官調查時
    之陳述，因屬審判外之陳述，為傳聞證據，查無例外規定之
    適用，應無證據能力。
  (二)另按被告以外之人於偵查中向檢察官所為之陳述，除顯有不
    可信之情況者外，得為證據。刑事訴訟法第159 條之1 第2
    項分別定有明文。次按除法律另有規定者外，不問何人，於
    他人之案件，有為證人之義務，而證人除未滿16歲或因精神
    障礙，不解具結意義及效果者外，應命具結；又證人或鑑定
    人依法應具結而未具結者，其證言或鑑定意見，不得作為證
    據，刑事訴訟法第176 條之1 、第186 條第1 項、第158 條
    之3 分別定有明文。本件趙黃彩鸞於96年4 月13日及告訴人
    於96年1 月8 日在偵查中向檢察官所為之陳述，核屬居於證
    人之地位而陳述其親身經歷之事實，其無前述依法不得令具
    結之情事，卻未踐行合法具結之程序，自無證據能力。
  (三)本判決所引用之其餘證據資料（詳後引證據），其中傳聞證
    據部分，縱無刑事訴訟法第159 條之1 至第159 條之4 或其
    他規定之傳聞證據例外情形，亦因檢察官、被告及辯護人、
    或同意可作為證據使用（審理卷第20頁），或未聲明異議，
    依刑事訴訟法第159 條之5 第1 項、第2 項之規定，本院審
    酌該證據作成之情況，認為適當，應得為證據。至本判決未
    引用之證據，既未經援引為認定犯罪事實之基礎，爰不逐一
    論述該等證據之證據能力，附此敘明。
二、訊據被告坦承於上開時、地將系爭房地變賣等情不諱，惟矢
    口否認有損害債權之犯行，並辯稱：我在95年10月14日收受
    95年度票字第28361 號本票裁定，當時裁定上只列我為相對
    人，所以我不知道告訴人要執行我兒子所有之系爭房地，當
    時我因向別人借錢，有其他債權人叫討債公司來跟我要債，
    而系爭房地被土地銀行設定第1 順位抵押權1 千多萬元，趙
    黃彩鸞第2 順位，莊明喜第3 順位，如果拍賣會不足清償土
    銀借款，所以我才跟我兒子商量把系爭房地賣掉處理債務，
    莊明喜要我把系爭房地過戶給他，但是不幫我清償土銀債務
    ，趙黃彩鸞同意幫我清償，她就拿部分的錢給莊明喜，莊明
    喜塗銷抵押權，我才把房子過戶給趙黃彩鸞云云，辯護人則
    以：系爭房地為丁○○、丙○○共有，被告於95年10月14日
    收受之95年度票字第28361 號本票裁定僅列被告為相對人，
    則該裁定無從對系爭房地強制執行，又系爭房地於89年間購
    買時，已向土銀貸款1040萬，嗣後又設定第2 、3 順位抵押
    權予趙黃彩鸞及莊明喜，系爭房地已無殘值，被告將之以市
    值出賣，並無毀損債權之客觀行為；被告因財務陷入困難，
    始以系爭房地清償債務，降低負債，並無損害債權之主觀犯
    意等語，為被告辯護。經查：
  (一)被告曾向告訴人借款165 萬元，並簽發附表所示本票4 紙供
    擔保，屆期均未依約清償借款，且經告訴人提示附表所示本
    票未獲付款，告訴人遂持上開面額共165 萬元之本票，以被
    告及丁○○、丙○○為債務人向本院聲請准許強制執行，經
    本院以被告為相對人，於95年10月5 日以95年度票字第2836
    1 號裁定准許，被告於95年10月14日收受上開裁定送達，本
    院復於95年10月23日以被告、丁○○、丙○○為相對人，作
    成補充裁定，並於95年10月31日由與其3 人同住之黃竣端代
    被告收受上開補充裁定，代丁○○、丙○○收受上開本票裁
    定暨補充裁定之送達。又被告於95年10月16日，將丁○○、
    丙○○共有之系爭房地，出賣予趙黃彩鸞，並於同年月27日
    辦理所有權移轉登記等情，業據證人趙黃彩鸞於檢察事務官
    調查時，證人丁○○、丙○○於檢察事務官調查時及檢察官
    偵訊時供述明確，並有本票、本院95年度票字第2836 1號民
    事裁定暨補充裁定、送達證書、系爭房地登記謄本在卷可稽
    ，並經本院調取本院95年度票字第28361 號卷宗核閱屬實，
    此部分之事實堪予認定。
  (二)刑法第356 條之損害債權罪，以債務人於將受強制執行之際
    ，意圖損害債權人之債權，而毀壞、處分、隱匿其財產為構
    成要件。此之所謂「將受強制執行之際」，如債權人已取得
    強制執行法第4 條各款所定之執行名義、或如業經受有確定
    之終局判決、或受有假執行宣示之判決，以及已經開始執行
    尚未終結以前而言（最高法院58年度臺上字第1812號、55年
    度臺非字第118 號判決參照)。 茲依票據法第123 條規定執
    票人向本票發票人行使追索權時，得聲請法院裁定後強制執
    行，是法院就本票准予強制執行之裁定自屬強制執行法第4
    條第1 項第6 款所定其他得為強制執行之執行名義，至准予
    強制執行之本票裁定固得提出抗告，惟依民事訴訟法第491
    條第1 項之規定，抗告，除別有規定外，無停止執行之效力
    ，是本票裁定無須待其確定，於送達後即有執行力，即屬強
    制執行法第4 條第1 項第6 款所定之執行名義，該本票裁定
    債務人即為刑法第356 條損害債權罪所規定之「將受強制執
    行之際」。被告為本院95年度票字第28361 號裁定所列之債
    務人，並於95年10月14日收受該裁定送達，即為刑法第356
    條損害債權罪所規定之「將受強制執行之際」。
  (三)刑法第356 條所稱「意圖損害債權人之債權」，係指行為人
    所為毀壞、處分、隱匿財產之行為，其目的在欲損害債權人
    之債權，期使債權人之債權無法獲償或不得圓滿獲償，至於
    債務人是否因之獲利，債權人之債權是否果真受損，則非所
    問。系爭房地上雖設定有抵押權，然無從解免被告於告訴人
    對之取得執行名義時，已然處於債務人地位而不得擅自處分
    自己或連帶債務人財產（詳後述）之責任。被告於95年10月
    14日收受本院95年度票字第28361 號裁定送達後，明知其與
    丁○○、丙○○均為附表所示4 紙本票之發票人，其等3 人
    之財產應均為告訴人債權之總擔保，被告既已處於將受強制
    執行之時刻，對財產之處分權即已受限，實無得選擇對某特
    定債權人清償之權利，縱被告確有積欠其他債權人債務尚未
    清償之情，亦應依債務人所有之總財產，為所有債權人債權
    總擔保之原則處理債務，而被告為擔保告訴人債權，以被告
    所有門牌號碼為高雄市三民區○○○路881 號5 樓之2 房地
    所設定抵押權根本無法清償告訴人債權，亦為被告所是認（
    95年度他字第8426號卷第23頁），被告竟私下將系爭房地出
    賣與趙黃彩鸞，並清償特定之債權人債務，致告訴人無法就
    系爭房地求償，其損害告訴人債權之意圖，彰彰明甚。
  (四)連帶債務人之財產為債權人債權之總擔保，故連帶債務人中
    之1 人，於將受強制執行之際，如基於損害債權人債權之意
    圖而毀壞、處分或隱匿連帶債務人中任何1 人之財產，縱該
    財產不屬為處分之債務人所有，亦應論以刑法第356 條之損
    害債權罪，始與立法意旨相符（最高法院76年度臺非字第
    114 號判決參照）。被告及丁○○、丙○○3 人為附表所示
    4 紙本票之共同發票人，依票據法第5 條規定，其等3 人為
    連帶債務人，則被告於將受強制執行之際，基於損害告訴人
    債權之意圖而處分連帶債務人丁○○、丙○○所有之系爭房
    地，自仍屬損害債權，辯護人以被告於95年10月14日收受之
    95年度票字第28361 號本票裁定，僅列被告為相對人，則該
    裁定無從對丁○○、丙○○共有之系爭房地強制執行，而認
    本件無損害債權之客觀行為，容有誤會。
  (五)系爭房地之房屋貸款於95年10月間尚餘0000000 元，有臺灣
    土地銀行中正分行97年3 月27日正放字第0970000116號函檢
    附之交易明細表附卷可佐（審理卷第93頁至第107 頁）；又
    被告供稱：系爭房地第2 順位抵押權人趙黃彩鸞同意幫伊清
    償系爭房地上之所設定第1 順位土地銀行之債務，並清償系
    爭房地上第3 順位抵押權人莊明喜之債務，莊明喜塗銷抵押
    權後，伊才把系爭房地移轉登記予趙黃彩鸞等語（審理卷第
    19頁），是被告將系爭房地移轉登記與趙黃彩鸞時，系爭房
    地原來之第3 順位抵押權已經塗銷，第1 順位抵押權仍隨同
    移轉，此有系爭房地登記謄本在卷可稽（95年度他字第8426
    號卷第30頁），衡情，系爭房地價值必逾抵押權擔保之債權
    ，否則，趙黃彩鸞何須幫忙清償第3 順位抵押權後，並接受
    第1 順位抵押權隨同系爭房地移轉登記為所有權人，且證人
    黃惠芳亦證稱：系爭房地確實移轉予趙黃彩鸞，但約定趙黃
    彩鸞需再拿500 萬元給被告，被告於系爭房地過戶給趙黃彩
    鸞沒幾天，因趙黃彩鸞拿不出500 萬元，被告說要把系爭房
    地賣給鄰居1250萬，當時趙黃彩鸞之兄黃水音剛好要買房子
    ，黃水音就以1250萬買下來，其中900 多萬元還銀行貸款，
    40萬元還丙○○的信貸、70萬元還被告遲延未繳的房貸、15
    0 萬元還莊明喜、100 萬元還趙黃彩鸞等語明確（95年度他
    字第8426號卷第116 頁），更足徵系爭房地之價值於清償抵
    押權後仍有剩餘，被告辯稱系爭房地於清償第1 順位抵押權
    後已無殘值，顯係卸責之詞。
  (六)綜上所述，被告所辯殊無足採，本件事證明確，被告犯行，
    應堪認定。
二、核被告所為，係犯刑法第356 條之損害債權罪。爰審酌被告
    明知其處於將受強制執行之際，竟擅自出售連帶債務人財產
    予該特定債權人，而以此方式損害其告訴人求償之權利，誠
    屬不該，且犯後飾詞否認犯行，態度難認良好，惟念及被告
    並非製造假債權企圖脫免執行，惡性尚非重大，且同意分期
    清償告訴人，惟因告訴人要求一次全部清償而未能達成和解
    ，並慮及被告無前科，素行良好，以及被告犯罪之動機、手
    段、目的及造成告訴人所受損害等一切情狀，量處如主文所
    示之刑，併斟酌被告之資力及智識程度，諭知易科罰金以1
    千元折算1 日。又被告犯罪行為時間係在96年4 月24日以前
    ，所犯合於中華民國96年罪犯減刑條例之規定，依該條例第
    2 條第1 項第3 款規定，應減其宣告刑減2 分之1 ，爰均減
    刑如主文所示，併諭知易科罰金之折算標準，以資懲儆。
據上論斷，應依刑事訴訟法第299 條第1 項前段，刑法第356 條
、第41條第1 項前段，中華民國96年罪犯減刑條例第2條第1 項第
3 款、第7 條，刑法施行法第1 條之1 ，判決如主文
本案經檢察官郭騰月到庭執行職務。
中    華    民    國    97    年    8    月    5      日
                  刑事第一庭    法  官  王淑惠
以上正本證明與原本無異。
如不服本判決應於收受本判決後10日內向本院提出上訴書狀，並
應敘述具體理由，如未敘述上訴理由者，應於上訴期間屆滿後20
日內補提理由書狀於本院（均須按他造當事人之人數附繕本）「
切勿逕送上級法院」。
中    華    民    國    97    年    8     月    5    日
                                書記官  郭素蓉
附錄法條：
刑法第356條
債務人於將受強制執行之際，意圖損害債權人之債權，而毀壞、
處分或隱匿其財產者，處2 年以下有期徒刑、拘役或5 百元以下
罰金。
附表
┌──┬─────┬─────┬──────┬────┬────┐
│編號│發  票  日│票面金額  │到  期  日  │票據號碼│發票人  │
│    │          │（新臺幣）│            │        │        │
├──┼─────┼─────┼──────┼────┼────┤
│ 1  │95年7月4日│400000元  │95年7月11日 │038488  │黃甲○○│
│    │          │          │            │        │丙○○  │
│    │          │          │            │        │丁○○  │
├──┼─────┼─────┼──────┼────┼────┤
│ 2  │95年7月4日│400000元  │95年7月11日 │038489  │同上    │
├──┼─────┼─────┼──────┼────┼────┤
│ 3  │95年7月4日│300000元  │95年7月11日 │038491  │同上    │
├──┼─────┼─────┼──────┼────┼────┤
│ 4  │95年7月6日│550000元  │95年7 月18日│038492  │同上    │
└──┴─────┴─────┴──────┴────┴────┘


司法院資訊處製作；財團法人民間司法改革基金會備份。
